【裁判字號】    95,上訴,1053
【裁判日期】    950803
【裁判案由】    重傷害
【裁判全文】
臺灣高等法院臺中分院刑事判決        95年度上訴字第1053號
上  訴  人  臺灣南投地方法院檢察署檢察官
上  訴  人
即  被  告  乙○○
選任辯護人  許漢鄰  律師
上列上訴人因重傷害案件，不服臺灣南投地方法院94年度訴字第
485號中華民國95年3月28日第一審判決（起訴案號：臺灣南投地
方法院檢察署94年度偵字第1762號），提起上訴，本院判決如下
：
    主  文
原判決撤銷。
乙○○連續傷害人之身體，因而致人於重傷，處有期徒刑壹年拾
月，扣案木劍壹把沒收。緩刑伍年。
    事  實
一、乙○○、甲○○、甘新慶為鄰居關係，甲○○、甘新慶為兄
    弟關係。民國九十四年二月二十二日二十三時許，乙○○所
    飼養之犬隻在甘新慶位在南投縣南投市○○路○段六八巷二
    四號住處前，與甘新慶所飼養之犬隻互咬。乙○○見狀，因
    無法將該二隻狗分開，隨即回南投縣南投市○○路○段六八
    巷十二號住處取出其所有之木劍一把，返回甘新慶前開住處
    前，以木劍揮打甘新慶所飼養之犬隻。甘新慶因犬隻互咬並
    咆叫，影響居家安寧，遂要求乙○○將其所飼養之狗帶回，
    雙方因而發生口角。乙○○與甘新慶並進而互毆（甘新慶傷
    害乙○○部分業經原審九十四年度易字第三○四號判決處有
    期徒刑四月，緩刑四年確定），乙○○竟基於傷害他人身體
    之概括犯意，以木劍毆擊甘新慶背部，致甘新慶不支倒地（
    此部分未據告訴）；在場之甲○○見狀，立即抽取曬衣架錏
    管揮舞並出言嚇斥乙○○（甲○○傷害乙○○部分，亦經原
    審前開判決處有期徒刑三月，緩刑三年確定）阻止乙○○繼
    續毆打甘新慶，乙○○竟基於同上傷害他人之概括犯意，復
    持木劍砍擊甲○○之頭部等處，致甲○○受有頭部外傷合併
    右側腦出血、左側頭皮撕裂傷、右腕挫傷、左腕挫傷、左橈
    骨骨折等傷害，而當場昏倒在地。甲○○之妻丙○聞聲，出
    外察看，見甲○○已倒地，乃出聲制止，乙○○復基於同上
    傷害之概括犯意，持木劍向丙○揮擊，擊中丙○右臉頰，致
    丙○受有右側下顎股骨折之傷害，嗣甘新慶持鐵管打落乙○○所持之木劍，甲○○、丙○始未再遭乙○○之攻擊。甲○○之上開傷害經治療後，目前雖仍留有情緒控制不佳、多話
    、持續頭痛、頭暈等頭部外傷後遺症之重大難治之重傷害。
二、案經甲○○、丙○分別訴請臺灣南投地方法院檢察署檢察官
    偵查起訴。
    理  由
甲、證據能力部分：
    告訴人丙○於偵訊之指訴，及證人甘新慶於偵訊之證述固屬
    被告以外之人於審判外之陳述，然本案被告、辯護人於本院
    調查證據時，就此證據能力問題並未聲明異議，依刑事訴訟
    法第一百五十九條之五第二項規定，視為有同條第一項之同
    意，自得為證據，合先敘明。
乙、得心證之理由：
壹、認定犯罪事實所憑之證據及認定之理由：
一、訊據被告乙○○對其於上開時地因養狗糾紛，不滿甘新慶之
    態度，遂持木劍攻擊告訴人甲○○、丙○，致甲○○、丙○
    受傷之事實，坦白承認。惟矢口否認告訴人甲○○所受之傷
    為重傷害，辯稱：當時是互毆，雙方都有受傷，告訴人甲○○所受的傷，經治療後應已恢復正常，因為其日常言行均與
    以前一樣，是告訴人甲○○之傷害並非重傷害云云。
二、經查，證人甘新慶於偵查中證稱：當時乙○○的狗和我的狗
    在我家門前對咬，乙○○沒有辦法分開狗，就回家拿一把木
    劍過來，打我的狗，我就叫乙○○將他的狗牽回去，乙○○
    就拿木劍打我，我就跌倒，我哥哥甲○○見狀，就過來要保
    護我，結果被乙○○打到，甲○○就跌倒在地，這時乙○○
    又拿木劍朝甲○○的頭打下去，丙○聽到聲音出來看，乙○○又拿木劍打丙○（見九十四年度他字第二七七號偵查卷第
    十七頁），足見被告乙○○確有以木劍朝告訴人甲○○之頭
    部等處毆打甚明，復有木劍一把扣案可資佐證。
三、告訴人甲○○確受有頭部外傷合併右側腦出血、左側頭皮撕
    裂傷、右腕挫傷、左腕挫傷、左橈骨骨折等傷害，丙○則受
    有右側下顎股骨折之傷害，有臺中縣童綜合醫院（下稱童綜
    合醫院）九十四年三月八日訴訟診斷書一紙、行政院衛生署
    南投醫院九十四年三月十五日乙種診斷證明書二紙、童綜合
    醫院病歷資料二份在卷可稽。
四、按於個案中有關重傷害犯意之有無，應斟酌事發經過之相關
    事證，包括被害人受傷部分、行為人所用兇器及案發時之具
    體情況等一切情狀為斷；凡有重傷之故意而發生重傷之結果
    者，為重傷既遂罪，如僅發生傷害之結果者，則為重傷未遂
    罪（最高法院九十三年度台上字第三八二九號判決意旨參照
    ）。又按刑法第二百七十八條第一項使人受重傷罪之成立，
    除須行為人主觀上有使人受重傷害之故意外，客觀上亦必被
    害人已受重傷之結果者，始足當之。又刑法第十條第四項第
    六款所謂其他於身體或健康有重大難治之傷害，係指不合於
    同條第一款至第五款之重傷，而傷害重大，且難於治療者而
    言，故傷害雖屬難治，如於人之身體或健康無重大影響者，
    仍非本款所稱之重傷。
五、本件被告於持木劍砍傷告訴人甲○○、丙○之時，究係基於
    普通傷害抑或重傷害之故意，非無審究之必要。查頭部固為
    人最重要且脆弱之器官，而且木劍為木頭製品，且有相當重
    量，以之作為攻擊頭部之兇器，既具危險性，且易造成嚴重
    之後果，此為社會通常觀念所知之事，被告乙○○係成年人
    ，亦自承有此認識。然查，被告取出木劍之初衷，在於阻止
    並分開自己與甘新慶所飼養之犬隻互咬，因甲○○亦持鐵管
    揮舞，雙方始發生衝突，而且雙方本屬鄰居關係，素無仇隙
    ，衡情不致於因一時細故，而萌生重傷之故意。何況，甲○○所受傷勢分佈於頭部、右腕、左腕、左橈骨等，並非集中
    於頭部，倘被告有重傷之故意，甲○○之傷勢理應集中於頭
    部四周，而非殃及兩腕，可見雙方衝突之際，被告實無重傷
    害之故意，被告未擇對方頭部集中揮擊，致甲○○受傷部位
    遍及頭部及雙手手腕，是被告辯稱並無重傷害之犯意等語，
    尚堪採信。至於，丙○所受之傷為右側下顎股骨折之傷害，
    有上開診斷證明書可證，是被害人所受之傷並非刑法第十條
    所規定之重傷，且其受傷之位置在右下顎，顯然被告係朝丙○頭部下方靠近肩部之處揮打丙○，亦難認被告係基於使丙○受重傷之故意而為之。
六、告訴人甲○○確受有頭部外傷合併右側腦出血、左側頭皮撕
    裂傷、右腕挫傷、左腕挫傷、左橈骨骨折等傷害，已如上述
    。雖然，告訴人甲○○在案發後於原審準備程序及審理時對
    法院訊問之事項（如年籍、住所等），回答時均與常人無異
    ，於法庭之言行舉止外觀亦屬正常，但甲○○於九十四年四
    月三十日至童綜合醫院回診追蹤時，呈現意識混沌、多話、
    易怒、不容易溝通之症狀，有童綜合醫院九十四年五月四日
    （九四）童醫字第○四五三號函附於九十四年度他字第二七
    七號卷第二三頁可按。再經原審函該院查詢告訴人病情，該
    院函覆稱告訴人目前之狀況為情緒控制不佳、多話、持續頭
    痛、頭暈、治療近一年（九十四年二月二十三日）仍未見改
    善，應是外傷後之後遺症，且屬難治之後遺症，有該醫院九
    十五年一月十九日（九五）童醫字第○○八八號函一紙附於
    原審卷第一二六頁可參。足認本件劍擊傷害，被告雖無使人
    重傷之故意，然已致甲○○身體有重大難治之傷害。
七、綜上所述，被告乙○○上開傷害犯行，事證明確，應依法論
    科。
貳、論罪科刑部分：
一、按被告行為後，刑法及刑法施行法業於九十四年二月二日總
    統令公布修正，於九十五年七月一日施行（下稱新刑法，修
    正前刑法下稱舊刑法），參酌最高法院九十五年五月二十三
    日刑事庭第八次會議決議，新刑法第二條第一項之規定，係
    規範行為後法律變更所生新舊法律比較適用之準據法，於新
    刑法施行後，應適用新刑法第二條第一項之規定，為「從舊
    從輕」之比較。另於比較時應就罪刑有關之共犯、未遂犯、
    想像競合犯、牽連犯、連續犯、結合犯，以及累犯加重、自
    首減輕暨其他法定加減原因（如身分加減）與加減比例等一
    切情形，本於統一性及整體性原則，綜其全部罪刑之結果而
    為比較。本案涉及法律變更之部分，比較如下：
(一)、被告之犯行，因行為後新法業已刪除連續犯之規定，此刪除
    雖非犯罪構成要件之變更，但顯已影響行為人刑罰之法律效
    果，自屬法律有變更，依新法第二條第一項規定，比較新、
    舊法結果，仍應適用舊法論以連續犯，較有利於被告。
(二)、修正後之刑法第七十四條第一項將緩刑條件限定在未曾因故
    意犯罪而受有期徒刑以上刑之宣告者為基礎，被告曾因違反
    麻醉藥品管理條例案件，被台灣士林地方法院判處有期徒刑
    五月，緩刑三年，嗣緩刑期滿，其緩刑宣告未經撤銷，其刑
    之宣告失其效力。如此次被告係受二年以下有期徒刑、拘役
    或罰金之宣告，均合於新、舊法緩刑條件，得宣告緩刑。是
    以，比較新舊法之結果，新法並非較有利於被告。本案涉及
    法律變更之部分經上開比較新舊刑法之規定，以舊刑法有利
    於被告，依新刑法第二條第一項前段規定，自應適用最有利
    於被告之舊刑法。
二、核被告乙○○所為，係犯刑法第二百七十七第二項後段傷害
    致重傷罪，及同條第一項之普通傷害罪。告訴人甲○○部分
    ，公訴人認為被告所犯係同法第二百七十八條第一項之重傷
    罪，告訴人丙○部分，公訴人認為被告涉犯同法第二百七十
    八條第三項、第一項重傷未遂罪，均有誤會，起訴法條尚有
    未洽，惟因公訴人所起訴之被告犯罪事實，與本院所認定之
    被告前開犯罪事實，基本社會事實同一，爰變更公訴人起訴
    之法條。又按刑事訴訟法第九十五條第一款規定：「訊問被
    告應先告知犯罪嫌疑及所犯所有罪名，罪名經告知後，認為
    應變更者，應再告知」，乃被告在刑事訴訟程序上應受告知
    之權利，為憲法第八條第一項正當法律程序保障內容之一，
    旨在使被告能充分行使防禦權，以維審判程序之公平。然被
    告若知所防禦或已提出防禦或事實審法院於審判過程中已就
    被告所犯罪名，應變更罪名之構成要件為實質之調查，縱形
    式上未告知罪名，對被告防禦權之行使既無所妨礙，其訴訟
    程序縱稍有瑕疵，仍不得認為判決有何違法（最高法院九十
    年度台非字第一七二號判決要旨參照）。本案檢察官就被告
    對被害人甲○○、丙○之犯行，係以刑法第二百七十八條第
    一項重傷罪；同條第三項、第一項重傷未遂罪嫌起訴，經原
    審變更法條為重傷未遂罪及普通傷害罪論處，惟經本院變更
    起訴法條改依刑法二百七十七條第二項後段、第一項論處，
    本院已就被告是否有普通傷害致重傷、普通傷害之事實為實
    質之調查，被告就該項之事實，亦有所主張與辯解，於其被
    訴事實，得以充分防禦，尚無使被告無從行使防禦權之情形
    ，縱就傷害被害人甲○○部分未告知應變更之罪名，既於被
    告之防禦權無所妨礙，本院改依刑法第二百七十七條第二項
    後段傷害致重傷罪處斷，尚難認有突襲裁判之違法，附此敘
    明。再被告多次傷害致重傷、普通傷害犯行，時間密接、犯
    罪構成要件相同，顯均係基於概括犯意反覆為之，為連續犯
    ，應依修正前刑法第五十六條規定以一傷害致重傷罪論，並
    加重其刑。再者，本件被告雖有上開傷害甲○○、丙○之行
    為，但其所造成之傷害，除被害人甲○○前開後遺症外，其
    餘均已痊癒，而且本案事發原因在於養狗糾紛，雙方為鄰居
    關係，並無深仇大恨，被告犯後又已坦白犯行，並與被害人
    甲○○、丙○及甘新慶和解，賠償其等損害（參卷附和解書
    及南投郵局支票影本），足見其確有悔意，因一時失慮，誤
    觸刑章，若依刑法第二百七十七條第二項後段規定，處以法
    定最輕本刑有期徒刑三年，猶嫌過重，故依刑法第五十九條
    規定，酌減其刑。另按自首以對於未發覺之罪投案而受裁判
    為要件，如案已發覺，則被告縱有投案陳述自己犯罪之事實
    ，亦祇可謂為自白，不能認為自首（最高法院二十六年度上
    字第四八四號判例意旨參照）。被告辯稱：本件雙方發生互
    毆時，被告囑妻施樺桂向警方報案，故有南投分局半山派出
    所警員丁○○到場處理，顯然被告係對對於未發覺之罪自首
    而受裁判云云。然查，警員丁○○至現場處理時，雙方均有
    人坐在地上，伊請傷者儘速上救護車，當場並不知道誰動手
    打人，後來係自雙方家屬得知案情乙節，業據證人丁○○於
    本院到庭結證綦詳，是以，並無被告對於未發覺之罪投案而
    受裁判之情形，被告抗辯自首云云，尚非可取，併此說明。
三、原審認被告罪證明確，予以論罪科刑固非無見，惟(一)被告傷
    害告訴人甲○○部分，係犯刑法第二百七十七條第二項後段
    傷害致重傷罪，原審就此認被告涉犯刑法第二百七十八條第
    三項、第一項重傷害未遂罪，尚有未恰；(二)被告傷害甲○○
    、丙○係出於概括犯意而為，為連續犯，原審認傷害丙○部
    分係另行起意，亦有未恰；(三)被告犯罪情節堪可憫恕，原審
    量處被告有期徒刑三年二月、三月，顯然過重，同屬未恰。
    檢察官上訴意旨認被害人甲○○部分，被告所犯重傷害既遂
    罪，為無理由，被告上訴意旨認其行為屬普通傷害，未發生
    重傷害結果，及有自首事實，亦無理由，然原判決既有上開
    可議之處，自應由本院撤銷改判。爰審酌被告僅因養狗糾紛
    ，致出手毆擊告訴人，使告訴人等分別受到傷害，暨其犯罪
    之手段、告訴人等受傷程度、所生之危害，及犯後業與告訴
    人達成民事和解（參卷附和解書及南投郵局支票影本）、犯
    罪後大致承認犯行，態度尚稱良好等一切情狀，量處有期徒
    刑一年十月。扣案之木劍一把係被告所有，且供其犯本罪所
    用之物，業據被告陳明在卷，爰依刑法第三十八條第一項第
    二款規定宣告沒收。又，被告前曾因違反麻醉藥品管理條例
    案件，經台灣士林地方法院判處有期徒刑五月，緩刑三年，
    嗣緩刑期滿，其緩刑宣告未經撤銷，其刑之宣告失其效力，
    有臺灣高等法院被告前案紀錄表在卷，此次因一時失慮，偶
    罹刑典，事後已坦承犯行，深具悔意，經此刑之宣告後，應
    知警惕信無再犯之虞，本院因認暫不執行其刑為當，爰依修
    正前刑法第七十四條第一項第一款規定，併予宣告緩刑五年
    ，用啟自新。
據上論斷，應依刑事訴訟法第三百六十九條第一項前段、第三百
六十四條、第三百條、第二百九十九條第一項前段，刑法第二百
七十七條第二項後段、第五十九條、第三十八條第一項第二款、
第二條第一項前段，九十四年二月二日修正前刑法第五十六條、
第七十四條第一項第一款，判決如主文。
本案經檢察官戊○○到庭執行職務。
中    華    民    國    95    年    8     月    3     日
              刑事第八庭  審判長法  官  羅  得  村
                                法  官  巫  政  松
                                法  官  陳  宏  卿
上列正本證明與原本無異。
如不服本判決應於收受送達後十日內向本院提出上訴書狀，其未
敘述上訴之理由者並得於提起上訴後十日內向本院補提理由書（
均須按他造當事人之人數附繕本）。
                                書記官  顏  子  良
中    華    民    國    95    年    8     月    4     日
附錄論罪科刑法條：
中華民國刑法第277條：
傷害人之身體或健康者，處三年以下有期徒刑、拘役或一千元以
下罰金。
犯前項之罪因而致人於死者，處無期徒刑或七年以上有期徒刑；
致重傷者，處三年以上十年以下有期徒刑。
                                                      Ｒ


司法院資訊處製作；財團法人民間司法改革基金會備份。
